【裁判字號】    92,訴,1383
【裁判日期】    920528
【裁判案由】    給付補償金
【裁判全文】
臺灣臺北地方法院民事判決  九十二年度訴字第一三八三號
    原      告  甲○○
    訴訟代理人  徐南城律師
    複代理人    丙○○
    被      告  交通部鐵路改建工程局
    法定代理人  乙○○
    訴訟代理人  彭志傑律師
右當事人間請求給付補償金事件，本院判決如左：
    主    文
原告之訴及假執行之聲請均駁回。
訴訟費用由原告負擔。
    事實及理由
壹、原告起訴主張：
一、原告得依民法第一百七十九條規定，請求被告返還不當得利五百五十七萬四千八
    百八十五元：
（一）被告使用系爭土地係無法律上之原因：
      被告使用原告所有土地係自八十九年一月一日起，則自該日至前開核發補償費
      始日前並未核發使用補償費予原告，卻核發使用補償費予其他地主，依土地徵
      收條例第五十八條規定，應給予土地使用補償費。如不適用土地徵收條例第五
      十八條規定，被告使用原告土地亦有不當得利情形，依民法第一百七十九條規
      定，原告亦得請求被告給付不當得利。
（二）請求返還之範圍得比照徵用補償費之計算方式：
      被告使用原告土地造成原告之損害，得比照徵用補償費之計算方式，自八十九
      年一月一日起，則自該日至前開核發補償費始日，訴請被告給付原告五百五十
      七萬四千八百八十五元。
二、為此聲明：
（一）被告應給付原告五百五十七萬四千八百八十五元，並自訴狀繕本送達翌日起，
      按年息百分之五計付利息。
（二）願供擔保聲請宣告假執行。
貳、被告則抗辯：
一、原告不得依土地徵收條例第五十八條、民法第一百七十九條規定，請求被告給付
    自八十九年一月一日起至九十一年十月二十七日止，系爭土地之補償費五百五十
    七萬四千八百八十五元：
（一）被告不必給付補償金：
      原告所有之土地坐落臺北縣汐止市○○段八一四、八二五之一、八三九之一、
      八四二之二、九○九、九一○號等六筆土地係自八十九年一月一日起無償借予
      被告使用，此有原告及訴外人唐建雄等人所具申請書載明：「關於本人與家人
      共五人所有土地新峰段八一四之○、八二五之一、八三九之一、八四二之二、
      九○九之○、九一○等六筆地號，自八十六年六月份起已無償借予高鐵處使用
      ˙˙˙」等情申請臺北縣稅捐稽徵處汐止分處免課地價稅，經由臺北縣政府稅
      捐稽徵處汐止分處函交通部臺灣鐵路管理局查詢，由交通部臺灣鐵路管理局函
      轉被告，由被告（原名交通部臺北市區地○○路工程處）於九十年十二月二十
      一日函覆：「查納稅義務人唐建雄君等七人，係自八十九年元月起，同意將旨
      開土地無償提供本處使用至施工完畢，惟該等土地於八十八年六月二十四日都
      市計畫發布實施後，已由住宅區○○○○路用地，請惠予審酌，並依相關規定
      協助陳情人辦理稅負減免事宜。」等情足證。
（二）補償金額之計算：
      本案核發之補償費計算期間，自九十一年九月二十六日起至九十五年十二月三
      十一日，計四年又九十七日。
二、為此聲明：
（一）駁回原告之訴及其假執行之聲請。
（三）如受不利之判決，願供擔保免為假執行。
、得心證之理由：
一、本件經本院於九十二年四月二十二日整理並協議簡化爭點（見本院卷第一○五至
    一○六頁之言詞辯論筆錄），是以本院僅就兩造協議簡化之爭點為審究，合先敘
    明。
二、查（一）原告所有之土地坐落臺北縣汐止市○○段八一四、八二五之一、八三九
    之一、八四二之二、九○九、九一○號等六筆土地（下稱系爭土地）因鐵路地下
    化南港專案工程交通部臺北市區地下鐵工程處（以稱工程處，嗣更名為交通部鐵
    路改建工程局，即被告）計劃徵收上開土地及相關之土地做為汐止臨時車站用地
    。（二）原告將系爭土地自八十九年一月一日起無償借予被告使用，且被告於九
    十一年九月二十六日以九十一北府地用字第○九一○五五五三四二號公告徵用系
    爭土地，公告日期自九十一年九月二十七日至九十一年十月二十八日，補償費係
    自九十一年十月二十八日起算，徵用期間為四年九十七天，以徵用公告期滿第十
    五日之公告土地現值，每年按公告現值百分之十計算，每平方公尺使用補償費為
    三萬七千三百五十元，原告因而領取補償費六百六十六萬六千二百六十八元，此
    有申請書、土地協調會會議紀錄、徵用公函、徵用土地使用補償費發放清冊、土
    地登記謄本、臺北縣政府稅捐稽徵處汐止分處九十年十一月二十六日函暨申請書
    、交通部鐵路管理局公務處臺北工務段同年十二月十一日函、交通部臺北市區地
    ○○路工程處同年十二月二十一日函附卷可稽（見本院卷第三十四至六十六、九
    十五至一○○頁），且為兩造所不爭執，自堪信為真實。
三、本件應審酌者厥為原告得否依民法第一百七十九條規定，請求被告返還不當得利
    五百五十七萬四千八百八十五元？經整理簡化之爭點如下（見本院卷第一○五至
    一○六頁之言詞辯論筆錄）：
（一）被告交通部鐵路改建工程局使用系爭土地是否無法律上原因？抑或原告同意無
      償使用？
（二）請求返還之範圍？得否比照徵用補償費之計算方式？
四、茲分述如下：
（一）按無法律上之原因而受利益，致他人受損害者，應返還其利益。雖有法律上之
      原因，而其後已不存在者，亦同（民法第一百七十九條規定參照）。是以不當
      得利請求權以所受利益係無法律上之原因為要件。
（二）查原告既將系爭土地自八十九年一月一日起無償借予被告使用，則被告使用系
      爭土地並非無法律上之原因，原告依民法第一百七十九條規定，請求被告返還
      不當得利，於法無據。
五、從而，原告請求被告給付五百五十七萬四千八百八十五元，並自訴狀繕本送達翌
    日起，按年息百分之五計付利息，為無理由，應予駁回。
六、因本案事證已臻明確，兩造其餘主張陳述及所提之證據，均毋庸再予審酌，附此
    敘明。
肆、假執行之宣告：
    原告受敗訴判決，其假執行之聲請即失所依據，應併予駁回。
伍、結論：
    本件原告之訴為無理由，依民事訴訟法第七十八條，判決如主文。
中      華      民      國    九十二    年      五      月    二十八    日
                                    民事第一庭法      官  蔡惠如
右為正本係照原本作成
如對本判決上訴，須於判決送達後廿日內向本院提出上訴狀
中      華      民      國    九十二    年      五      月    二十八    日
                                              書  記  官  楊秋鈴


司法院資訊處製作；財團法人民間司法改革基金會備份。
